臺灣高等法院民事判決　　　　　　　　93年度上易字第1178號
上　訴　人　乙○○
　　　　　　甲○○
共　　　同
訴訟代理人　林德銘律師
被　上訴人　台北國際商業銀行股份有限公司
法定代理人　游國治
訴訟代理人　吳鎮仁
上列當事人間因確認租賃關係不存在事件，上訴人對於中華民國
93年10月21日台灣板橋地方法院93年度訴字第1052號第一審判決
提起上訴，本院於94年7月5日言詞辯論終結，判決如下：
  主  文
上訴駁回。
第二審訴訟費用由上訴人連帶負擔。
  事實及理由
一、本件被上訴人起訴主張：被上訴人為台北縣蘆洲市○○路16
    4號4樓房地之抵押權人，該房屋目前由原法院執行處92年民
    執月字第23324號執行事件拍賣中，因上訴人乙○○於執行
    程序中提出其與訴外人辜瓊珠（即原抵押人蘇昆成之前手）
    於民國（下同）89年10月19日簽定，並經公證之租賃契約，
    主張其於被上訴人90年8月30日設定抵押權前即已占有系爭
    房屋，致執行法院將拍賣條件定為不點交，如被上訴人能確
    認上訴人間之租賃關係不存存，則執行法院可將系爭房屋之
    拍賣條件定為點交，系爭房屋即可較易拍定，被上訴人之抵
    押債權亦可較易獲得滿足，故被上訴人有提起本件訴訟之確
    認利益。查訴外人蘇昆成於90年8月30日以系爭房地為其債
    務之擔保，設定最高限額抵押權新台幣（下同）3,000,000
    元予被上訴人，被上訴人於90年9月5日借款2,500,000元予
    訴外人蘇昆成，詎訴外人蘇昆成僅繳息至91年10月5日，依
    借據第3條之約定，如有一期未履行全部債務視為到期，訴
    外人蘇昆成已喪失期限利益。又被上訴人於92年5月30日以
    對訴外人蘇昆成之確定支付命令為執行名義，聲請強制執行
    系爭房屋，經原法院執行處於同年7月2日查封，嗣經被上訴
    人於同年月10日請領系爭房屋之建物謄本，發現系爭房屋已
    於92年5月22日以買賣為原因移轉登記於上訴人甲○○名下
    。被上訴人另以上訴人甲○○為債務人聲請拍賣抵押物裁定
    獲准並聲請強制執行，經原法院執行處以92年民執月字第23
    324號執行事件受理，並通知於同年月25日查封，查封時系
    爭房屋無人應門，經被上訴人催收人員與轄區警員分別於92
    年9月26日與同年10月22日前往履勘，查明系爭房屋現由上
    訴人乙○○與其子女居住中，上訴人乙○○表示是向系爭房
    屋所有權人甲○○租用，執行法院定於92年12月4日第一次
    拍賣，拍賣條件為不點交，第一次拍賣流標後被上訴人聲請
    法院除去租賃，改定拍賣條件為點交，上訴人乙○○於93年
    年2月10日向執行法院提出異議狀，主張其係基於與訴外人
    辜瓊珠於89年10月19日簽定，並經公證之租賃契約書，搬入
    系爭房屋居住，因此，執行法院認上訴人乙○○於抵押權設
    定前有租約，屬有權占有而定拍賣條件為不點交。然查被上
    訴人於90年8月30日設定抵押權時，上訴人乙○○並未搬入
    系爭房屋，參酌民法第425條第1項規定，上訴人乙○○並不
    能向蘇昆成主張買賣不破租賃原則，故辜瓊珠與上訴人乙○
    ○間之租約對於蘇昆成並不存在，是蘇昆成將系爭房屋移轉
    過戶予上訴人甲○○後，上訴人甲○○與乙○○間亦無租約
    存在。復查被上訴人催收人員於92年10月間會同蘆洲分區三
    民派出所警員蘇吉龍、靳峰昌履勘結果，上訴人之子蔡佳霖
    表示其全家係於91年7月間始搬入系爭房屋，非上訴人乙○
    ○於執行法院之訊問筆錄所稱於89年10月間搬入，被上訴人
    自得聲請執行法院除去租賃契約後拍賣。為此，提起本件訴
    訟，請求確認上訴人間就坐落台北縣蘆洲市○○段723地號
    ，土地上建號428號建物，即門牌號碼台北縣蘆洲市○○路
    164號4樓之房屋之租賃關係不存在等情。原審就被上訴人之
    請求，為全部勝訴之判決，被上訴人對於上訴人之上訴則聲
    明駁回上訴。
二、上訴人乙○○、甲○○則以：被上訴人認上訴人乙○○與訴
    外人辜瓊珠於89年10月19日所簽定，經法院公證之租賃契約
    係屬通謀虛偽之意思表示，且經公證後皆無人居住使用，全
    屬被上訴人之臆測，絕非事實。上訴人乙○○確於支付押、
    租金後搬入系爭房屋居住，至今未曾離開過，此調閱蘇昆成
    000-00-00000-0-00號帳戶，皆有上訴人乙○○支付蘇昆成
    之租金記錄，即可明瞭。又被上訴人認上訴人乙○○全家是
    於91年7月始搬入系爭房屋居住，實屬無稽，上訴人兒女是
    為了北上讀書，因而於斯時左右搬來與上訴人乙○○同住，
    然上訴人乙○○卻早已住入並照付租金。另訴外人蘇昆成於
    原法院審理時證稱：90年8月時，我有進去看過，沒有人住
    在裡云云，並非實在等語，資為抗辯。並於本院聲明：(一)原
    判決廢棄。(二)前開廢棄部分，被上訴人在第一審之訴駁回。
    (三)第一、二審訴訟費用由被上訴人負擔。
三、兩造不爭之事實：
　　(一)上訴人乙○○與辜瓊珠於89年10月19日就系爭房屋訂立租
      約並經台灣板橋地方法院公證、租期10年、月租7,000元
      ，有公證租約附卷可稽（原審卷第41-44頁）。
　　(二)訴外人辜瓊珠出售系爭房屋與訴外人蘇昆成，蘇昆成再於
  　　92年5月22日出售予上訴人甲○○。
四、兩造爭執要旨：(一)被上訴人對於本件訴訟是否有即受確認判
    決之法律上利益？其所確認者是否為過去之法律關係？(二)本
    件是否須將訴外人辜瓊珠、蘇昆成列為共同被告，被告當事
    人始為適格？(三)訴外人辜瓊珠否收取押、租金？(四)訴外人蘇
    昆成是否收取租金？(五)90年8月間上訴人乙○○是否住入系
    爭房屋? (六)本件是否適用民法第425條第1項之規定「買賣不
    破租賃」? 茲分述之：
    (一)被上訴人對本件訴訟有確認判決之法律上利益；又其確認
      者為現在之法律關係：
      1.因被上訴人為本件系爭房屋之抵押權人，上訴人乙○○
        提出其與訴外人辜瓊珠之公證租約，主張對上訴人甲○
        ○（現房屋所有權人）有租賃關係存在，致執行法院認
        有租賃關係，而於拍賣公告上點交條件註明為「不點交
        」，一般情形下房屋如經公告不點交則拍定情形較差，
        因此如房屋之租賃關係能排除，則系爭房屋較易拍定。
      2.又因系爭房屋拍賣公告如為「不點交」，則拍定價格亦
        會較一般點交之房屋低，因被上訴人為第一順位抵押權
        人，房屋拍定後，扣除執行費及增值稅等必要費用後，
        剩餘拍定價款均由被上訴人優先受償，如系爭房屋改為
        點交，拍定價格可提高，則被上訴人之抵押權所擔保債
        權可獲較大之滿足。
      3.如能排除上訴人間之租賃關係，則系爭房屋之拍賣條件
        可列為點交，房屋可較易拍定，拍定價格亦較高，被上
        訴人之債權可獲較大滿足，因此被上訴人對於本件確認
        租賃關係不存在之訴訟確實具有即受確認判決之法律上
        利益。
      4.上訴人抗辯確認之訴以確認現在之法律關係為限，如已
        過去之法律關係，則不待為確認之訴之訴訟標的，本件
        租賃關係均已成過去，不得為確認租賃關係成立或不成
        立之訴之標的云云，然查上訴人乙○○與訴外人辜瓊珠
        係於89年10月19日訂立公證租約，租期10年，上訴人乙
        ○○主張該租約對現所有人即上訴人甲○○仍有效，即
        有買賣不破租賃之適用，則其主張現租約仍屬存在，被
        上訴人對上訴人之主張租約仍屬存在，提起本件確認之
        訴，並非對已過去之法律關係提起確認之訴，上訴人之
        抗辯委不足採。
　　(二)本件無庸列辜瓊珠及蘇昆成二人為共同被告，其當事人已
  　　適格：
  　　１因公證租約之原始當事人為訴外人辜瓊珠與上訴人乙○
    　　○，系爭房屋所有權已先後移轉與蘇昆成、上訴人甲○
      　○，因此執行法院認現租約之當事人為上訴人甲○○與
      　乙○○，而上訴人乙○○要對上訴人甲○○主張租賃關
        係，而依民法第425條第1項所有權讓與不破租賃之規定
        ，向現所有權人甲○○主張，因此甲○○已取代原房屋
        租約之出租人地位，因此系爭房屋之租約當事人即為上
        訴人乙○○及甲○○，辜瓊珠及蘇昆成已脫離租賃關係
        之出租人地位，被上訴人自無需於原審再以辜瓊珠及蘇
        昆成為共同被告始有當事人適格之情形。
      2.又上訴人提出依93年度台上字第117號裁判要旨「起訴
        請求確認他人某法律關係存在或不存在，須以該法律關
        係之雙方當事人為共同被告一同起訴，始有當事人適格
        。」本件被上訴人於原審起訴時即以上訴人二人為共同
        被告，符合該裁判要旨所言，其中乙○○為承租人，甲
        ○○為所有權人即為出租人，租約即是乙○○與辜瓊珠
        所簽立之公證租約，因甲○○為原審起訴時之系爭房屋
        所有權人，被上訴人以其為共同被告，至辜瓊珠與蘇昆
        成二人，僅為系爭房屋之前所有權人，被上訴人起訴時
        自無需將非房屋所有權人之辜瓊珠與蘇昆成列為共同被
        告始有當事人適格之情形。
　　(三)訴外人辜瓊珠未收取押、租金：
　　　1.證人辜瓊珠於94年3月17日之證詞表示，其並未收取該
  　　　押、租金（見本院卷第81頁筆錄）。
  　　2.系爭房屋如於90年8月即出賣予蘇昆成，辜瓊珠為何還
　　　  向乙○○收取90年8月之租金？
　　　3.如依該公證租約第三條所訂於每月20日以前繳納租金
        7,000元，辜瓊珠之租金並非每月收取，與常情不符。
      4.有關上訴人提及辜瓊珠有漏報租賃所得一事，因就出租
        人辜瓊珠而言，其本意為出賣系爭房屋，而非出租，且
        其主張並未收取租金，故辜瓊珠並非故意於所得稅申報
        漏報租金收入，而是辜瓊珠就系爭房屋根本就無租金收
        入，要辜瓊珠如何申報租賃所得。辜瓊珠是否申報租金
        收入與上訴人乙○○是否占有系爭房屋而得主張民法第
        425條第1項所有權讓與不破租賃應無直接相關。
　　(四)訴外人蘇昆成未收取乙○○租金：
　　　1.證人辜瓊珠94年3月17日之證詞表示，蘇昆成帳戶之款
　　　　項是由其所並作為支付甲○○出賣系爭房屋之佣金，
  　　　並非租金。該款項是辜瓊珠依甲○○之指示款，並非
    　　乙○○所（見本院卷第82頁）。
    　2.證人辜瓊珠並於94年3月17日當庭提出四張款證明（
        見同前卷第95-98頁），該91年6月5日款單中央「對
        方科目」有款行一銀標示「邱啟洲」及帳號之文字註
        記，表示該款項是由邱啟洲之帳戶提領並款，而邱啟
        洲經被上訴人提出辜瓊珠之身分證影本，邱啟洲確定是
        證人辜瓊珠之配偶，故該筆款項是由邱啟洲帳戶提領並
        款至蘇昆成帳戶，該款項絕非乙○○所。
      3.上訴人乙○○既然都有保存水、電費收據，則上訴人乙
        ○○應提出款之相關收據。如果乙○○確實居住於蘆
        洲，則其何必大老遠跑至一銀西門分行、大安銀行營業
        部、玉山銀行營業部等位於西門町附近之銀行款
        7,000 元。且自90年10月至91年6月間，每月同一款
        日均另有一筆8,000元之款同時入帳, 兩筆款合計
        15,000元，約為蘇昆成每月應繳貸款之本息，故蘇昆成
        帳戶所示以乙○○之名義款7,000元, 該款項並非乙
        ○○所亦非支付租金之用。該兩筆款項均由同一銀行
        出，且該款行與辜瓊珠之中華路住址均步行即可到
        達，絕非蘆洲之距離可比，更可證實該兩筆款項均為辜
        瓊珠所款。至於款人之名義，辜瓊珠是依甲○○之
        指示所填列，絕非乙○○所。再依蘇昆成帳戶明細看
        ，90年10月11日有以辜瓊珠名義之款8,000元，90年
        11月8日款8,000元之名義人改為「同收款人（即為蘇
        昆成）」，90年12月8日之款8,000元名義人已改為「
        本人（即為蘇昆成）」，第一次款時辜瓊珠以自己名
        義款，表示由其所，而第二次則依甲○○之指示更
        改為蘇昆成之名義，所以蘇昆成帳戶所入之款項，均
        為辜瓊珠所。
      4.證人蘇昆成於94年3月17日作證表示，根本不知辜瓊珠
        與乙○○間有租約存在，辜瓊珠亦未將乙○○所稱之房
        屋押金支付予蘇昆成（見同前卷第83頁筆錄）。
　　　5.如該款項確為乙○○所款，則91年3月22日款
        15,000 元，已足以支付超過二個月之租金，乙○○何
        必再於91年4月26日再款32,000元，又多付超過四個
        月租金，顯與常情不符。
      6.證人辜瓊珠於94年3月17日之證詞表，委託甲○○出賣
        系爭房屋之佣金為27萬，其中17萬均依上訴人甲○○之
        指示入蘇昆成帳戶（見同前卷第82頁筆錄），對照蘇
        昆成之帳戶自90年10月至91年8月間之存款明細，款
        人分別為辜瓊珠（1次，8,000元）及乙○○（8次，合
        計89,000元）及蘇昆成（5次，合計40,000元，款人
        以「本人」或「同收款人」名義表示）名義表示之款
        金額及91年8月19日款金額33,000元，合計恰為17萬
        （8,000 +89,000+40,000+33,000），亦證實該款項確
        為辜瓊珠所作為支付佣金之用，並非乙○○所作為
        支付租金之證明。
      7.有關上訴人主張以房屋之買賣價金350萬元計算，27萬
        元之費用與一般市場上行情不符部分，一般房屋仲介之
        佣金計算約買賣價金之5%（其中賣方支付4%，買方支付
        1%），並非上訴人所說2%。辜瓊珠支付27萬元之費用部
        分，經被上訴人之代理人詢問辜瓊珠表示，其中10萬元
        為其他之費用（該10萬元亦由證人辜瓊珠於94年3月17
        日之證詞表示，依上訴人甲○○之指示入甲○○指定
        之其他帳戶中），真正出賣房屋之費用僅有17萬元，此
        佣金即與市場行情相符。
　　(五)90年8月間上訴人乙○○未進住系爭房屋：
　　　1.證人辜瓊珠、蘇昆成於94年3月17日之證詞均表示，90
        年8月間系爭房屋並無人居住。證人蘇昆成並表示其並
        未同意乙○○住入系爭房屋，並已對乙○○提出侵占之
        告訴。
      2.依被上訴人於原審所提供之乙○○戶籍謄本，顯示其於
        91年8月3日才將戶籍遷入系爭房屋。且上訴人乙○○之
        子蔡佳霖於92年10月間被上訴人催收人員會同警員蘇吉
        龍、靳峰昌到現場履勘時表示全家是於91年7月間始搬
        入系爭房屋為上訴人乙○○所不爭。因此90年8月間上
        訴人乙○○並未居住於系爭房屋。
      3.上訴人提出水、電費收據主張有住入系爭房屋。惟查，
        上訴人提供之水費收據於89年11月至91年9月間均繳1、
        2佰元基本費，89年10月至90年8日之電費僅繳基本費幾
        佰元，特別是90年6月至8月之夏季費570元與91年6月至
        8月之夏季費1,650元相差1仟多元，92年6月至8月之電
        費更高達3,615元，以系爭房屋位於公五樓之四樓，夏
        天至少需吹電扇，二個月之電費有可能僅需570元？
      4.水電費收據僅能證明乙○○有繳水電費，仍不能證明其
        確實有居住之事實。
      5.上訴人主張依公證租約、水電費收據、辜瓊珠於租約背
        面簽收之押、租金收據、蘇昆成帳戶乙○○之款，均
        能證明上訴人確實於90年8月間住入系爭房屋，惟被上
        訴人提出證人辜瓊珠及蘇昆成，證人之證詞證明90年8
        月間系爭房屋並無人居住，水電費收據部分，經檢視與
        有人居住之使用情形不符，蘇昆成帳戶款經被上訴人
        證明為辜瓊珠所且亦非支付租金之用，因此，90年8
        月間上訴人乙○○並未住入系爭房屋，堪以認定。
　　(六)本件並不適用民法第425條第1項「買賣不破租賃」之規定
      ：
      按民法第425條於88年修正，在第1項中加入「承租人占有
      中」字樣，另增加第2項「前項規定，於未經公證之不動
      產租賃契約，其期限逾五年或未定期限者，不適用之」。
      其修法目的在於「為期明確，爰於第一項增列『承租人占
      有中』等文字，使買賣不破租賃之規定，僅適用於出租人
      於租賃交付後，承租人占有中之情形，以保障第三人之權
      益」（見修正理由）至於增訂第二項係在杜爭議而減訟源
      （見同上），本件上訴人乙○○與前手辜瓊珠已訂有公證
      契約，已無該條第2項之問題，其最主要之爭執乃在第1項
      上訴人乙○○於辜瓊珠讓與系爭房屋與蘇昆成之理，是否
      有交付之占有使用，姑不論其公證租約是否為通謀虛偽意
      思表示，依前所述，上訴人乙○○並未占有使用系爭房屋
      ，不得主張民法第425條第1項「買賣不破租賃」，詳言之
      ，其不得向訴外人蘇昆成主張買賣不破租賃，亦不得向現
      所有權人即上訴人甲○○主張買賣不破租賃。
五、綜上所述，本件上訴人間並不適用民法第425條第1項買賣不
    破租賃規定。從而，被上訴人提起訴訟，請求確認上訴人間
    就系爭房屋之租賃關係不存在，為有理由，原審判決被上訴
    人勝訴，核無不合，上訴論旨，仍執陳詞，斤斤指摘原判決
    不當，聲明廢棄改判，為無理由，應予駁回上訴。
六、本件事證已臻明確，兩造其餘之攻防方法，經審酌後認與判
    決結果不生影響，無庸逐一論述，併此敘明。
七、據上論結，本件上訴為無理由，爰判決如主文。
中　　華　　民　　國　　94　　年　 　7　　月　　19　　日
　　　　　　　　　民事第16庭審判長法　官  許文章
　　　　　　　　　　　　　　　　  法　官  黃莉雲
　　　　　　　　　　　　　　　　  法　官  郭松濤
正本係照原本作成。
不得上訴。
中　　華　　民　　國　　94　　年　　 7　　月　　22　　日
　　　　　　　　　　　　　　　　　書記官  方素珍
